【裁判字號】    99,簡上,3
【裁判日期】    990426
【裁判案由】    確認本票債權不存在
【裁判全文】
臺灣花蓮地方法院民事判決               99年度簡上字第3號
上  訴  人  甲○○
訴訟代理人  徐韻晴律師
被 上訴 人  乙○○
訴訟代理人  李文平律師
訴訟代理人  張照堂律師
上列當事人間請求確認本票債權不存在事件，上訴人對於中華民
國98年11月13日臺灣花蓮地方法院花蓮簡易庭98年度花簡字第
269號第一審判決，提起上訴，本院於99年4月6日言詞辯論終結
，判決如下：
    主  文
原判決關於駁回上訴人後開第二項、第三項之訴部分廢棄。
確認上訴人對被上訴人就附表所示編號二本票之本票債權不存在
。
確認上訴人對被上訴人就附表所示編號三本票，在新台幣貳萬壹
仟肆佰柒拾元及自民國97年7月27日起至清償日止，按年息百分
之六計算之利息範圍內，本票債權不存在。
第一審（除確定部分外）及第二審訴訟費用由被上訴人負擔。
    事  實  及  理  由
一、按第二審程序中為訴之變更或追加，非經他造同意，不得為
    之，但民事訴訟法第255條第1項第2款至第6款情形（如請求
    之基礎事實同一、擴張或減縮應受判決事項之聲明、不甚礙
    被告之防禦及訴訟之終結者）不在此限，民事訴訟法第446
    條第1項定有明文。本件上訴人於起訴時原請求確認如附表
    所示之3紙本票債權於新台幣（下同）60萬元之範圍內不存
    在，嗣於本院審理中具狀減縮聲明請求如主文第2、3項所示
    （詳本院卷第26頁），核其請求之基礎事實同一，僅係減縮
    應受判決事項之聲明，揆諸上揭規定，本院認應予准許，合
    先敘明。
二、上訴人起訴主張：
（一）被上訴人持有上訴人簽發如附表所示之3紙本票雖均為真
      正，然兩造就其中附表編號二之票面金額44萬元本票1紙
      ，並無原因關係存在，被上訴人於原審雖提出國泰人壽與
      新光人壽之保險保單做為雙方間有消費借貸關係存在之證
      據，然上開證據僅能證明上訴人有向國泰人壽及新光人壽
      借款之事實，不能作為被上訴人確有交付44萬元與上訴人
      之證據。
（二）另附表編號三之本票，業經被上訴人於原審98年9月24日
      庭訊時自承該本票係上訴人參加合會時所簽發，因被上訴
      人為上訴人之保證人，故在上訴人未再繳付會款後，因被
      上訴人代其支付會款21,470元，故會首即將系爭編號三之
      4萬元本票交付被上訴人等語，因此，就此本票被上訴人
      僅積欠被上訴人21,470元，對於上訴人超過21,470元之本
      票債權及法定遲延利息應不存在。
（三）原審未詳為審酌上情判決上訴人敗訴，為此提起本件上訴
      ，訴請確認被上訴人所持系爭如附表所示本票，其中就附
      表所示編號二本票之本票債權不存在；就附表所示編號三
      本票，在21,470元及自民國97年7月27日起至清償日止，
      按年息百分之六計算之利息範圍內，本票債權不存在。
（四）並聲明：如主文第一、二、三項所示。
三、被上訴人對於上訴人主張附表編號三之本票債權僅有21,470
    元等情並不爭執，然就附表編號二之本票債權部分則辯以：
（一）上訴人自認系爭本票之真正，則就阻礙執票人行使票據權
      利之原因關係是否存在之事實，自應由票據債務人即上訴
      人舉證證明。按票據乃文義證券及無因證券，票據上之權
      利義務悉依票上所載文義定之，與其基礎之原因關係各自
      獨立，票據上權利之行使不以其原因關係存在為前提，故
      執票人行使票據上權利時，就其基礎之原因關係係有效存
      在不負舉證責任，若票據債務人以自己與執票人間所存抗
      辯之事由對抗執票人，依票據法第13條規定觀之雖非法所
      不許，然因先由票據債務人就該抗辯事由負舉證責任，最
      高法院97年台簡上字第17號判決要旨可資參照，是上訴人
      自應就其主張原因關係不存在之有利於上訴人之事實，負
      舉證責任。
（二）且系爭附表編號2之票面金額44萬元之本票原因關係為消
      費借貸，被上訴人業已提出國泰人壽與新光人壽之保險保
      單等證據證明，被上訴人以保單質借之金額高於交付給上
      訴人之44萬元，足見被上訴人有足夠經濟能力借款給上訴
      人。
（三）並聲明：駁回上訴人之上訴。
四、兩造對於附表編號一的本票債權為12萬元，附表編號三的本
    票債權僅餘21,470元，且兩造為系爭各該本票之直接前後手
    關係等之事實均不爭執，且上訴人對附表編號二的本票為真
    正亦不爭執，是本件之爭點應限縮於：系爭附表編號二之本
    票債權是否存在？舉證責任由何造負擔？
五、本院之判斷：
（一）按票據債務人不得以自己與發票人或執票人之前手間所存
      抗辯之事由對抗執票人。票據法第13條本文定有明文。又
      依票據法第10條（現行法第13條）之規定，票據債務人祇
      不得以自己與發票人或執票人之前手間所存抗辯之事由，
      對抗執票人，若以其自己與執票人間所存抗辯之事由資為
      對抗，則非法所不許。最高法院46年台上字第1835號判例
      著有明文。再如發票人一旦提出其基礎原因關係不存在之
      對人抗辯，執票人自應就該基礎原因關係存在之積極事實
      ，負舉證責任，最高法院亦著有87 年度台上字第1601號
      、81年度台上字第879號判決意旨參照。即依票據法第13
      條本文反面解釋，票據債務人即為執票人之前手時，自得
      以票據交付時所存在之法律關係（原因關係），對執票人
      為原因關係之抗辯，此於學說上稱「人的抗辯」，故並非
      執票人均得無條件對發票人主張票據債務。
（二）經查，本件系爭附表編號2所示本票係由上訴人簽發與被
      上訴人，兩造既為直接前後手之事實，為兩造所不爭執，
      則依首揭說明，本件上訴人自得以其與執票人即被上訴人
      所存之抗辯事由對抗被上訴人，並應由被上訴人就其主張
      兩造間就系爭附表編號二本票之原因關係存在乙節負舉證
      之責。至被上訴人所舉前開實務見解之當事人兩造並非直
      接前後手關係，與本案情形不同，自不得比附援引，是被
      上訴人以之主張應由上訴人就原因關係不存在負舉證之責
      ，顯有誤會，併予敘明。
（三）被上訴人雖提出國泰人壽與新光人壽之保險保單各一紙，
      主張其係用保單質押借45萬元，再把其中44萬元現金直接
      借給上訴人等語（詳原審卷第18頁），然為上訴人所否認
      ，而上開證據僅能證明上訴人有向國泰人壽及新光人壽借
      款之事實，不能作為被上訴人確有交付44萬元與上訴人之
      證據，自無法據以證明兩造間就系爭本票確有被上訴人所
      主張之原因關係存在，此外，被上訴人復未提出其他證據
      證明兩造間就系爭附表編號2所示本票之原因關係存在，
      則其所為主張尚無足採。從而，上訴人請求確認該紙本票
      債權不存在，即屬有據。
六、從而，上訴人請求確認如主文第二、三項所示，為有理由。
    原審就上開部分，駁回上訴人請求，尚有未洽，上訴意旨就
    此部分指摘原判決不當，求予廢棄改判，為有理由，應予准
    許，爰由本院將原判決除確定部分外廢棄，改判如主文第二
    、三項所示。又本件事證已明，兩造其餘攻擊防禦方法及舉
    證，經本院審酌後，認與判決結果無影響，爰不另一一論述
    ，併予敘明。
據上論結，本件上訴為有理由，依民事訴訟法第436條之1第3項
、第450條、第78條，判決如主文。
中    華    民    國    99    年    4    月    26    日
                        臺灣花蓮地方法院民事庭
                            審判長法官  湯文章
                            法      官  陳鈺林
                            法      官  陳雅敏
以上正本係照原本作成。
本判決不得上訴。
中    華    民    國    99    年    4    月    26    日
                            法院書記官  蕭惟
┌────────────────────────────┐
│系爭本票：                                              │
├──┬────┬─────┬───┬─────┬────┤
│編號│發票日  │ 票面金額 │到期日│利息起算日│票據號碼│
│    │        │（新台幣）│      │          │        │
├──┼────┼─────┼───┼─────┼────┤
│001 │97.8.30 │120,000元 │ 未載 │97.9.30   │174821  │
├──┼────┼─────┼───┼─────┼────┤
│002 │97.8.30 │440,000元 │ 未載 │97.9.30   │174820  │
├──┼────┼─────┼───┼─────┼────┤
│003 │97.6.27 │40,000元  │ 未載 │97.7.27   │434025  │
└──┴────┴─────┴───┴─────┴────┘

司法院資訊處製作；財團法人民間司法改革基金會備份。
